臺灣彰化地方法院刑事判決　　　　　　 96年度簡上字第217號
上　訴　人
即　被　告　甲○○
　　　　　　　　　　　號
上列上訴人因妨害兵役治罪條例案件，不服本院九十六年度斗簡
字第一四二號中華民國九十六年六月二十九日第一審簡易判決（
原檢察官聲請簡易判決處刑案號：九十六年度偵字第一二八二號
、第一二八三號），本院管轄第二審合議庭判決如下：
    主文
原判決撤銷。
甲○○後備軍人意圖避免召集處理，居住處所遷移，無故不依規
定申報，致使教育召集令無法送達，處有期徒刑參月，如易科罰
金，以銀元參佰元即新臺幣玖佰元折算壹日；減為有期徒刑壹月
又拾伍日，如易科罰金，以銀元參佰元即新臺幣玖佰元折算壹日
。
        事  實
一、甲○○係後備軍人，住居處所如有遷移，即有向戶役政機關
    申報之義務，竟於民國八十七年間將其住所自彰化縣二林鎮
    ○○路○段二二七巷七號遷出後，竟無故不依規定申報，致
    使彰化縣後備司令部所發，分別指定其應於九十二年十月二
    十九日、九十四年十月五日，前往嘉義縣大林鎮過溪里一號
    （精忠營區）陸軍一五七旅步五營及彰化縣彰化市○○路十
    四號（龍泉營區）彰化後備旅一營營部連報到之教育召集令
    ，均無法送達。
二、案經彰化縣後備司令部函請臺灣彰化地方法院檢察署檢察官
    偵查後聲請簡易判決處刑。
    理    由
一、按人民有依法律服兵役之義務，此為憲法第二十條所明定。
    而兵役制度及其相關之兵員召集、徵集如何實施，憲法並無
    明文規定，有關人民服兵役、應召集之事項及其違背義務之
    制裁手段，應由立法機關衡酌國家安全、社會發展之需要，
    以法律定之。妨害兵役治罪條例第十一條第一項第三款（按
    九十一年六月二十六日修正公布前）規定後備軍人居住處所
    遷移，無故不依規定申報者，即處以刑事罰，係為確保國防
    兵員召集之有效實現，維護後備軍人召集制度所必要。其僅
    課予後備軍人申報義務，並未限制其居住遷徙之自由，與憲
    法第十條之規定尚無違背。同條例第十一條第三項規定後備
    軍人犯第一項之罪，致使召集令無法送達者，按召集種類於
    國防安全之重要程度分別依同條例第六條、第七條規定之刑
    度處罰，乃係因後備軍人違反申報義務已產生妨害召集之結
    果，嚴重影響國家安全，其以意圖避免召集論罪，仍屬立法
    機關自由形成之權限，與憲法第二十三條之規定亦無牴觸。
    至妨害兵役治罪條例第十一條第三項雖規定致使召集令無法
    送達者，以意圖避免召集論，但仍不排除責任要件之適用，
    乃屬當然（司法院大法官會議釋字第五一七號解釋參照）。
    再九十一年六月二十六日修正公布之妨害兵役治罪條例固將
    原第十一條移列為第十條，並於第十條第一項條文增加「意
    圖避免召集處理」之文字，而將第十條第一項之犯罪類型限
    定為「意圖犯」。然修正前之妨害兵役治罪條例第十一條第
    三項本即將犯罪類型限定為「意圖犯」，僅因為確保國防兵
    員召集之有效實現，維護後備軍人召集制度之有效運作，乃
    將後備軍人有同條第一項各款情形，致使召集令無法送達者
    ，均以意圖避免召集論，並按召集種類於國防安全之重要程
    度分別依同條例第六條、第七條規定科刑，此於修正後同條
    例第十條第三項亦為相同之立法模式，非謂修法後始另行增
    加「意圖犯」之要件。次按遷出戶籍管轄區三個月以上，應
    為遷出登記。由他戶籍管轄區域遷入三個月以上，應為遷入
    登記。在同一戶籍管轄區域內變更住址，應為住址變更登記
    。戶籍登記之申請，向當事人戶籍所在地之戶政事務所為之
    。但遷出登記得向遷入地戶政事務所為之，戶籍法第二十條
    第一項、第二十一條第一項、第二十二條、第二十八條分別
    定有明文。苟已遷移原居住處所而未為戶籍之登記申報，則
    有關政府機關送達之文書（包含法院送達之文書、後備司令
    部送達之各種召集令），將因寄送原居住處所而無法實際送
    達本人，乃國人所熟知之常識。
二、訊據上訴人即被告甲○○（以下簡稱被告）對於未依規定至
    營區報到參加教育召集之事實坦承不諱，惟辯稱：伊係在外
    工作，母親沒有通知伊，以致不知有教育召集云云。惟查，
    被告之母顏秀陣雖有重度多重障礙（聽、語），此有中華民
    國身心障礙手冊影本一份在卷可稽，惟證人顏秀陣於警詢證
    稱：甲○○之教育召集令是我代收的，我簽收後並沒有轉交
    給他，因為他沒有回來，也沒辦法聯絡，他離家已經有五年
    了，都沒有和家人聯絡等語，且被告亦坦承其一年才回去一
    次，亦未告訴母親其之地址及聯絡電話等情，故被告之母顏
    秀陣縱欲請鄰居或他人代為聯絡被告按時參加教育召集，亦
    因被告並未留下任何地址或聯絡電話，而無法通知被告此項
    重要訊息，本件被告明知其已遷出上開戶籍處所，竟未依戶
    籍法規定辦理申報，致使彰化縣後備司令部所發，指定應於
    九十二年十月二十九日上午八時，前往嘉義縣大林鎮過溪里
    一號精忠營區報到及九十四年十月五日上午八時，前往彰化
    縣彰化市○○路十四號龍泉營區報到之教育召集令均無法實
    際送達本人，自有避免召集處理之意圖，被告所辯顯係事後
    卸責之詞，不足採信，此外並有九十二年度精誠一五一○之
    八號教育召集令、九十四年度博愛九五０四號教育召集令、
    送達回證、彰化縣後備司令部列管後備軍人遷出未報移送法
    辦年籍表及送達照片一張附卷可稽，是以本件事證已臻明確
    ，被告犯行堪予認定。
三、核被告所為，係犯妨害兵役治罪條例十條第三項、第一項第
    三款之罪，應依同條例第六條第一項科刑。又後備軍人因住
    居所遷移無故不依規定申報之行為若僅有一次，雖其先後二
    次召集令均因此而無法送達，實質上仍為一罪（最高法院七
    十三年度台非字第一四五號判決參照）。原審判決認被告妨
    害兵役犯行事證明確，據以論罪科刑，固非無見，惟原審判
    決認被告前後二次妨害兵役犯行時間相距逾二年，係犯意各
    別，應予分論併罰，及未及審酌被告有九十六年罪犯減刑條
    例之適用尚有違誤，雖被告上訴未指摘及此，然原判決既有
    前揭可議之處，自屬無可維持，應由本院將原判決撤銷改判
    。爰審酌被告居住處所遷移，無故不依規定申報，致使教育
    召集令無法送達，破壞後備軍人召集制度之有效實現，犯罪
    後之態度等一切情狀，量處如主文第二項所示之刑。又被告
    行為後，刑法第四十一條第一項前段關於易科罰金折算標準
    之規定，業於九十四年二月二日修正公布，並於九十五年七
    月一日施行，由「犯最重本刑為五年以下有期徒刑以下之刑
    之罪，而受六個月以下有期徒刑或拘役之宣告，因身體、教
    育、職業、家庭之關係或其他正當事由，執行顯有困難者，
    得以一元以上三元以下折算一日，易科罰金。」修正為「犯
    最重本刑為五年以下有期徒刑以下之刑之罪，而受六個月以
    下有期徒刑或拘役之宣告者，得以新臺幣一千元、二千元或
    三千元折算一日，易科罰金。」應依刑法第二條第一項規定
    ，適用最有利於行為人之法律（最高法院九十五年五月二十
    三日第八次刑事庭會議決議第三點第二項參照）。修正前刑
    法第四十一條第一項前段之易科罰金折算標準，依修正刪除
    前之罰金罰鍰提高標準條例第二條規定，應就其原定數額提
    高為一百倍折算一日，並依現行法規所定貨幣單位折算新臺
    幣條例第二條規定，以新臺幣元之三倍折算之，亦即，修正
    前刑法第四十一條第一項前段之易科罰金折算標準，應以銀
    元三百元即新臺幣九百元折算為一日，經比較新、舊法結果
    ，應以被告行為時之法律即舊法較有利於被告，故本件自應
    依修正前刑法第四十一條第一項前段之規定諭知易科罰金之
    折算標準，以資懲儆。查被告犯罪時間，係在九十六年四月
    二十四日以前，所犯為妨害兵役罪，悉合於減刑條件，應依
    中華民國九十六年罪犯減刑條例第二條第一項第三款之規定
    ，減其宣告刑二分之一，並依修正前刑法第四十一條第一項
    前段之規定諭知易科罰金之折算標準。
據上論斷，應依刑事訴訟法第四百五十五條之一第一項、第三項
、第三百六十九條第一項前段、第三百六十四條、第二百九十九
條第一項前段，妨害兵役治罪條例第十條第三項、第一項第三款
、第六條第一項，刑法第十一條前段、第二條第一項前段，修正
前刑法第四十一條第一項前段，修正刪除前罰金罰鍰提高標準條
例第二條，現行法規所定貨幣單位折算新臺幣條例第二條，中華
民國九十六年罪犯減刑條例第二條第一項第三款、第七條、第九
條，判決如主文。
本案經檢察官張聖傳到庭執行職務。
中　　華　　民　　國　　96　　年　　10　　月　　2 　　日
                        臺灣彰化地方法院刑事第二庭
                            審判長法官  石馨文
                            法      官  黃齡玉
                            法      官  尚安雅
以下正本證明與原本無異。
本判決不得上訴。
中　　華　　民　　國　　96　　年　　10　　月　　2 　　日
                            書  記  官  洪年慶
附錄本案論罪科刑法條全文：
妨害兵役治罪條例第六條：
意圖避免教育召集或勤務召集，而有下列行為之一者，處三年以
下有期徒刑：一捏造免役、除役、轉役或免除召集原因者。二毀
傷身體者。
  三  拒絕接受召集令者。
  四  應受召集，無故逾應召期限二日者。
  五  使人頂替本人應召者。
無故不參加點閱召集，或意圖避免點閱召集，而有前項第一款至
第三款及第五款行為之一者，處一年以下有期徒刑、拘役或科新
台幣九萬元以下罰金。
國民兵為避免應召集輔助軍事勤務犯第一項之罪者，處三年以下
有期徒刑。
妨害兵役治罪條例第十條：
後備軍人意圖避免召集處理有下列行為之一者，處一年以下有期
徒刑、拘役或科新台幣九萬元以下罰金：
  一  離營歸鄉無故不依規定報到，或重複申報戶籍者。
  二  拒絕依規定調查，或體格檢查不到者。
  三  居住處所遷移，無故不依規定申報者。
國民兵犯前項第三款之罪者，處六月以下有期徒刑、拘役或科新
台幣三萬元以下罰金。
後備軍人犯第一項之罪或國民兵犯第二項之罪，致使召集令無法
送達者，以意圖避免召集論；分別依第五條、第六條科刑。
妨害兵役治罪條例第10條
後備軍人意圖避免召集處理有下列行為之一者，處1年以下有期
徒刑、拘役或科新臺幣9萬元以下罰金：
一  離營歸鄉無故不依規定報到，或重複申報戶籍者。
二  拒絕依規定調查，或體格檢查不到者。
三  居住處所遷移，無故不依規定申報者。
國民兵犯前項第3款之罪者，處6月以下有期徒刑、拘役或科新臺
幣3萬元以下罰金。
後備軍人犯第1項之罪或國民兵犯前項之罪，致使召集令無法送
達者，以意圖避免召集論；分別依第5條或第6條科刑。
